【裁判字號】    97,訴,4877
【裁判日期】    980227
【裁判案由】    殺人未遂
【裁判全文】
臺灣板橋地方法院刑事判決              97年度訴字第4877號
公  訴  人  臺灣板橋地方法院檢察署檢察官
被      告  甲○○
指定辯護人  本院公設辯護人  丙○○
上列被告因殺人未遂案件，經檢察官提起公訴（97年度偵字第28
967 號），本院判決如下：
    主  文
甲○○殺人未遂，處有期徒刑伍年陸月。
扣案之西瓜刀壹把，沒收之。
    事  實
一、甲○○於民國（下同）97年間，受僱於戊○○協助清掃出租
    套房環境等之工作，緣於同年10月7 日上午7 時30分許，甲○○與戊○○在臺北縣板橋市○○街69號地下室內因故發生
    爭執，其後甲○○因生不滿遂離開地下室前往上址1 樓，戊○○亦隨同前往，嗣同日上午8 時25分許，2 人在該處1 樓
    管理室外協談未果生隙，戊○○無奈則坐於管理室外置放之
    椅子上，斯時甲○○竟基於殺人犯意，隨即進入管理室內，
    取出原即已置放於該管理室內其所有之西瓜刀1 把，趁戊○○坐於椅子上背對管理室疏於防備之際，持該西瓜刀隔著窗
    戶從戊○○後方往其頭頂砍殺，致戊○○受有頭部外傷併顱
    骨骨折及額部頭皮撕裂傷等之傷害；戊○○受致傷害後隨即
    負傷逃跑至臺北縣政府警察局板橋分局信義派出所報案，經
    警送醫急救始倖免於難，並前往現場處理，當場逮捕甲○○
    並扣得其所有供犯罪所用之西瓜刀1 把，因悉上情。
二、案經戊○○訴由臺北縣政府警察局板橋分局移由臺灣板橋地
    方法院檢察署檢察官偵查起訴。
    理  由
壹、證據能力之說明：
    按被告以外之人於審判外之言詞或書面陳述，除法律有規定
    者外，不得作為證據，刑事訴訟法第159 條第1 項固定有明
    文。惟被告以外之人於審判外之陳述，雖不符同法第159 條
    之1 至之4 之規定，而經當事人於審判程序同意作為證據，
    法院審酌該言詞陳述或書面陳述作成時之情況，認為適當者
    ，亦得為證據；當事人、代理人或辯護人於法院調查證據時
    ，知有第159 條第1 項不得為證據之情形，而未於言詞辯論
    終結前聲明異議者，視為有前項之同意，此觀同法第159 條
    之5 規定甚明。查本件被告、檢察官、辯護人於本院程序中
    均未就證據能力提出爭執，且迄於言詞辯論終結前，亦未就
    本院所調查之證據主張有刑事訴訟法第159 條第1 項不得為
    證據之情形，應認均已同意得作為本案之證據。從而，下述
    證據資料縱有屬傳聞證據，或且不符刑事訴訟法第159 條之
    1 至之4 之規定者，經本院審酌各該證據資料作成時之一切
    客觀情況，認無不適當情事，均認有證據能力，合先敘明。
貳、本案犯罪事實之認定暨得心證之理由：
一、訊據被告甲○○固坦承有於如上時、地持扣案西瓜刀對被害
    人頭部砍下1 刀之情事，然矢口否認有何公訴所指殺人之犯
    行，辯稱略以：告訴人沒有給我工資，而與其發生爭執，我
    拿西瓜刀砍他1 刀，西瓜刀是我撿到的，放在警衛室旁拿來
    切西瓜用，是從告訴人後面砍，砍了告訴人刀子就掉了，只
    是嚇唬他，我沒有跑，沒有殺人意思，只是警告而已，如要
    殺他當場就會被我殺死等為自己做出辯解；本院指定之公設
    辯護人則提出略以：被告固坦承有持扣案西刀瓜朝被害人頭
    部後方揮砍一刀等情不諱，惟矢口否認有何殺人故意，並稱
    ：伊當時係因戊○○剋扣伊工資，一時氣憤想教訓一下始持
    刀順勢揮砍廖碧頭部後方，然僅揮一刀而已，並無置戊○○
    於死之犯意等語，惟按殺人與傷害之區別，應以有無殺意為
    斷，至受傷處所是否為致命部位，及傷痕多寡，輕重如何，
    僅足供有無殺意之參考，原不能為區別殺人與傷害之絕對標
    準。又判斷行為人於行為當時，主觀上是否有殺人犯意，除
    應斟酌其使用兇器種類、攻擊部位、行為時態度、表示外，
    尚應調查行為人與被害人間關係、衝突起因、行為當時所受
    剌激、下手輕重、被害人受傷情形及行為人事後態度等各項
    因素，綜合評析，尚難以被告持西瓜刀揮砍戊○○頭部1 刀
    ，致戊○○受有頭部外傷併顱骨骨折及額部頭皮撕裂傷之傷
    害，即認被告有殺人故意，理由如下：(1)被告甲○○與告訴
    人戊○○間，並無深仇大恨，僅因案發當時之細故發生爭執
    ，被告一氣憤，始持刀揮砍戊○○，藉以教訓戊○○，告訴
    人戊○○與被告甲○○間，並無深仇大恨存在，且案發當時
    ，係被告理虧在先，告訴人責備被告幾句，被告縱有不悅，
    亦無萌生殺人動機必要。(2)被告僅揮砍被害人戊○○1 刀，
    刀子應聲掉落後，即未持刀繼續揮砍戊○○之情事，足見被
    告無殺人之決心。綜上判斷，可知被害人戊○○所受傷勢非
    重，被告於下手之際，尚有節制，其無置人於死之故意足堪
    認定。綜上所陳，本件被告所為，係涉犯刑法第277 條第1
    項之殺人未遂罪嫌【本院按：應為傷害罪嫌之誤植】，請變
    更起訴法條，改依是項罪名論處。次按被告未曾受有期徒刑
    以上刑之宣告，本次犯行，尚屬初犯，又被告係因與戊○○
    不當剋扣其工資，始一時氣憤揮刀，惟被告於事後已知認錯
    反省，惡性非重，徵之被告目不識丁，智識程度不高，且年
    事已高，靠打工維持個人生計，家境不佳，爰請審酌上情，
    惠予從輕量刑，如科處被告6 月以下有期徒刑，請准予易科
    罰金，以啟自新等語，為被告作出事實上暨法律上之辯護。
二、經查證人戊○○（即告訴人）證稱略以：「（何時？何地發
    生？）97年10月7 日早上8 時30分許，在板橋市○○街69號
    前發生，當時我在地下室打掃，他生氣原因係當時我有告知
    甲○○若要用錢必須跟我說，別自己私下拿去用，甲○○聽
    完後跟我借了500 元，之後他不高興離開地下室順便關燈不
    讓我做事，於是我跟隨甲○○後面上到1 樓的椅子坐，想說
    跟他聊天安撫他情緒，之後談到不合，他即站起來走進管理
    室，突然頭頂就被砍一刀，我當時是背對他，不知他會拿刀
    砍我，砍了一刀後，甲○○從管理室追出來，我拿椅子擋刀
    後，就找信義派出所求救；（甲○○如何傷害你？持何種兇
    器？）他先從管理員窗戶用刀砍我頭部，他持一支西瓜刀，
    當時我是背對著管理員窗戶坐在椅子上；現場有乙○○、丁○○、己○○皆有看到，己○○衝過來架開甲○○，並奪下
    甲○○手中的西瓜刀；警方在現場扣到1 支西瓜刀；跟甲○○是主僱關係」等語（見97年10月7 日警詢筆錄），是其已
    經明確指訴其係坐在管理室外之椅子上，遭被告從後方持西
    瓜刀砍殺事實明確，核與證人乙○○證稱略以：「目擊情形
    是今天（7 日）早上7 時30分許，‧‧，所以我才從客廳走
    出來到隔壁的地下室巡視，當時甲○○也在地下室洗地板，
    2 人一邊洗著地板由甲○○先開口向戊○○說他明天要去高
    雄，是否可以先領刷油漆的工資，但戊○○回口說領錢的時
    間未到，所以沒辦法給錢，甲○○一聽到心裡不高興，2 人
    開始口角，當時因為我的工作需要一點材料，我就先上樓到
    我的住處打電話叫料，當打完電話後一出客廳便看見甲○○
    與戊○○還在口角拉扯，而且2 人身上都有血跡，當時現場
    有己○○、丁○○2 人在勸架，我出來便大聲說了一句話說
    發生什麼事？話一說完只見戊○○轉頭就要去開他的轎車，
    我身旁的甲○○也隨後跟在他後面，戊○○一見到甲○○跟
    上來，立刻將本來要開轎車的鑰匙收回來轉頭往信義路方向
    走掉，我當時見狀害怕他們又起衝突，我就追上去叫甲○○
    回來，甲○○一聽到我叫他，他就走回來，並在騎樓的水龍
    頭清洗身上的血跡，當時一旁的己○○告訴我說剛剛他們打
    架所用的西瓜刀還丟在一旁的地上，於是我就將地上的西瓜
    刀撿起來並拿回我的住處桌子抽屜鎖起來，放好西瓜刀後，
    我就走出來看看正在清洗血跡的甲○○是否受傷，但甲○○
    沒有受傷，所以我就驚覺可能是戊○○受傷，於是急忙騎機
    車趕到亞東醫院但不見戊○○身影，又騎機車趕回來，回到
    現場已經有警員在處理了；戊○○與甲○○是雇主關係，平
    常都會發生一些口角，我將西瓜刀交給警方」等語（見97年
    10月7 日警詢筆錄）；暨證人丁○○證稱略以：「‧‧我當
    時在現場‧‧我在現場有看到甲○○與戊○○發生爭吵，沒
    多久我就聽到一聲聲響之後，看到戊○○頭部流血而有一把
    西瓜刀掉落地上，然後戊○○與甲○○發生扭打，我則跑去
    拉甲○○叫他有事好好講，之後戊○○就跑到馬路上要開車
    ，到派出所，而甲○○則追了出去而追不到戊○○後，就返
    回椅子上坐下，然後警方就逮捕甲○○」等（見97年10月7
    日刑案查訪表，96年度偵字28967 號卷第37頁），以及證稱
    略以：「我今天（7 日）早上8 時許在板橋市○○街69號的
    地下室；‧‧；我一下到地下室就發現到戊○○與甲○○正
    在起口角，當時我在一旁隱約有聽到事情好像是有關戊○○
    油漆工資的事情，我覺得那沒有我的事，所以我就先上樓，
    但我到樓上時還是可以聽到地下室2 人的爭吵聲音，過沒多
    久我就見到甲○○與戊○○就從地下室上來，而且2 人還是
    在管理室外面爭吵，爭吵沒多久我只見戊○○獨自一人坐於
    騎樓的椅子上，甲○○就往管理室走。我認為那沒有我的事
    ，所以我轉身就往71號這邊走並與當時在71號樓下的己○○
    聊天，聊天沒多久我就聽到好像鐵器丟在地上的聲音，回頭
    一看，只見地上一把西瓜刀，坐在騎樓椅子上的戊○○則是
    滿頭鮮血。我一見狀便衝向前去將2 人拉開，與我一起聊天
    的己○○當時見狀也衝上來幫我拉住甲○○，拉開2 人後，
    己○○因害怕甲○○又撿起腳邊的西瓜刀傷人，所以趕快將
    西瓜刀撿起並將其藏於停在騎樓下的機車下面。受傷的戊○○便一直說趕快打110 ，他人一邊說著一邊往他的轎車方向
    走去，但當時甲○○也拿著1 支疑似做水泥工所用的工具緊
    追在後，戊○○見甲○○追趕上來也就不敢開車，拔腿就往
    廣權路的方向跑，好像是要去派出所報案，而我也沒有追上
    去，大家一夥人就在騎樓上議論紛紛。過沒多久警察就前來
    處理了。‧‧戊○○與甲○○是雇主關係‧‧」等語（見97
    年10月7 日警詢筆錄，96年度偵字28967 號卷第19至22頁）
    ；亦與證人己○○證述略以：「‧‧我當時在現場‧‧正在
    廣和街71號吃早餐，我是廣和街71號管理員，聽到外面有人
    在吵架，我出來外面看的時候，戊○○已經全身是血，並且
    雙手捉住甲○○雙手防衛，我看到旁邊有刀，我就將刀子丟
    到旁邊的電線桿，之後他們兩個人就分開，戊○○就從廣和
    街往廣權路方向走去，甲○○則坐在案發地點，然後我就拿
    拖把把地上的血拖乾淨」等語（見97年10月7 日刑案查訪表
    ，96年度偵字28967 號卷第36頁），及證稱略以：‧‧早上
    8 時許分人在板橋市○○街71號1 樓，當時我正在管理室上
    班‧‧；‧‧當時我有看到甲○○與戊○○坐在69號的騎樓
    椅子上爭吵，我不以為意就進入管理室並坐下來吃早餐，吃
    早餐的同時我也與樓上的住戶丁○○聊天，聊沒多久丁○○
    就跑掉了，我見狀也跟著跑出管理室，我一出管理室便見到
    甲○○與戊○○正在拉扯，丁○○也在一旁將2 人拉開，我
    也在一旁勸甲○○不要這樣，在勸說時我發現甲○○的身後
    地上有一把西瓜刀，因為我怕甲○○會再撿起來傷人，所以
    我就先將西瓜刀撿起來並將其藏於停在馬路上的機車下面。
    我放好西瓜刀後回頭過來只見戊○○往廣權路的方向走，我
    顧不得他們轉身就到管理室拿拖把出來拖地，出來拖地時我
    發現甲○○坐在騎樓的椅子上嘴裡好像還在說些什麼，我拖
    完地後我就對乙○○說西瓜刀我放在機車下，乙○○就將西
    瓜刀拿往他自己的住處，過沒多久警察就前來處理了；‧‧
    戊○○與甲○○是雇主關係‧‧」等語（見97年10月7 日警
    詢筆錄，96年度偵字28967 號卷第23至25頁）明確相符。是
    如上證人等之證述，以及告訴人之指述得知，被告固與告訴
    人間有發生爭執之情，然被告持該扣案之西瓜刀砍殺告訴人
    後滿臉鮮血之情形明確無疵，且被告僅因證人乙○○之呼叫
    後方未追趕被害人等情，亦為證人丁○○證述明確，同無疑
    義；此外，復有扣案之西瓜刀1 把、現場照片4 張可為佐證
    ，而該西瓜刀並經本院勘驗明確在卷（詳如下述）。
三、按殺人未遂罪之成立，以有戕害他人生命之故意，著手於殺
    害之實行而未發生死亡之結果為其要件；亦即，殺人、重傷
    、傷害三罪之區別，在行為人下手加害時之犯意，究係使人
    喪失生命？或使人受重傷？或僅傷害人之身體健康？以為判
    斷。而確定行為人有無殺人犯意時，同應綜合行為人下手輕
    重、次數、兇器種類、攻擊部位、行為動機、原因、被害人
    受傷部位是否致命、傷痕多寡、嚴重程度如何等等事實，為
    合於論理法則與經驗法則之判斷。就本案而言：
(一)、被告辯解暨辯護所指稱被告並無殺人犯意，請變更為傷害罪
    嫌一節。然依據前揭證人所述暨被告供述之事證可知：扣案
    之西瓜刀1 把，經本院勘驗結果：該扣案西瓜刀1 把，單刃
    鋒利、鋼質材質；刀刃長度：40公分、寬度：4 公分，握柄
    塑膠材質，長度：10公分；其上並有3 滴血跡等在卷（見本
    院97年12月1 日準備程序筆錄）。因之，扣案西瓜刀1 把業
    經本院勘驗如上，而人之頭部為人體中樞機關之重要部位，
    倘遭利器砍殺，足以導致大量出血而致人死亡之事實，乃一
    般人所得予合理正確認識的情形，被告為社會經驗十足心智
    成熟之人，自係熟稔，難諉不知。再依告訴人及證人如上指
    、證述觀之，可知被告係在告訴人坐在椅子上背對被告無從
    防躲之際，被告即持該鋒利西瓜刀，由上往下砍向告訴人之
    「頭部」，足見被告下刀部位確係告訴人「頭部」，甚明。
    是被告手持該把鋒利西瓜刀朝告訴人之「頭部」砍殺，致告
    訴人因而受有頭部外傷併顱骨骨折及額部頭皮撕裂傷等非屬
    於輕微之傷害（詳見前開診斷證明書），衡情被告若無殺害
    告訴人之意，如何可能一刀即明顯朝告訴人之頭部要害砍殺
    ，且下刀之際用力甚猛，已經致告訴人受致如上傷害，益徵
    被告於下刀之際，確已有殺人之犯意，應屬明確；況且本於
    一般生活經驗常情，若僅因工資問題何需持如此鋒利之西瓜
    刀復朝人之頭部為砍殺動作作為手段求得工資之支付？實難
    置信，若為警告之意思，亦當以刀背或刀柄向其他非致命部
    位拍打警惕而非持之對頭部砍下，方較合常情，如此認知當
    非有疑。
(二)、綜上諸情，交互以觀，足認被告主觀上確係基於殺人犯意，
    而持扣案之西瓜刀砍殺告訴人頭部，因告訴人頭部濺血，被
    告方始停手，其後復為追趕等情明確。是被告所辯僅為警告
    意味，核與生活常情悖反，顯係飾卸，難以採信，辯護所持
    ，亦容或誤會，而所陳變更法條，同無所據。是本案事實清
    楚，證據確實充分，被告犯罪行為，可以被認定，應予以定
    罪處罰。
參、本案論罪科刑之法律適用：
一、查被告甲○○於上揭時地，基於殺人之故意，手持西瓜刀砍
    殺告訴人之頭部1 刀，告訴人經送醫救治幸免於難。核其所
    為，係犯刑法第271 條第2 項、第1 項之殺人未遂罪。被告
    已著手於殺人行為構成要件之實行，而未致告訴人死亡之結
    果，為未遂犯，依刑法第25條第2 項之規定減輕其刑。
二、爰審酌被告因隙致生糾紛而萌殺意即持西瓜刀，怒持砍殺被
    害人頭部，危害他人生命身體法益至深，暨本案終究事出有
    因，被告當係出於一時衝動所致，暨被告素行（詳參卷附之
    被告前案紀錄表）、生活狀況、犯罪動機、目的、手段、與
    被害人間之關係，並衡酌犯罪後態度等偵審中進行之一切情
    況，酌情量處如主文所示之刑。扣案之西瓜刀1 把，係被告
    所有，供本案犯罪所用之物，業據被告供明在卷，應依刑法
    第38條第1 項第2 款之規定，宣告沒收之。
據上論斷，應依刑事訴訟法第299 條第1 項前段，刑法第271 條
第2 項、第1 項、第25條第2 項、第38條第1 項第2 款，判決如
主文。
本案經檢察官靳開聖到庭執行職務。
中    華    民    國    98    年    2     月    27    日
                  刑事第4 庭審判長法  官  潘長生
                                  法  官  謝梨敏
                                  法  官  黎錦福
上列正本證明與原本無異。
如不服本判決應於送達後10日內向本院提出上訴狀。
                                  書記官  蔡麗春
中    華    民    國    98    年    2     月    27    日
附錄本案論罪科刑法條
中華民國刑法第271條
（普通殺人罪）
殺人者，處死刑、無期徒刑或10年以上有期徒刑。
前項之未遂犯罰之。
預備犯第1 項之罪者，處2 年以下有期徒刑。


司法院資訊處製作；財團法人民間司法改革基金會備份。
